臺灣高等法院臺南分院刑事判決　　　　100年度上易字第115號
上　訴　人
即　被　告　潘莉華
上列上訴人因妨害名譽案件，不服臺灣臺南地方法院99年度易字
第1558號中華民國99年12月31日第一審判決（起訴案號：臺灣臺
南地方法院檢察署99年度偵字第15097號），提起上訴，本院判
決如下：
    主  文
原判決撤銷。
潘莉華無罪。
    理  由
一、公訴意旨略以：被告潘莉華與李新生同係臺南市○區○○路
    5段41巷2號「長榮新城公寓大廈」住戶。潘莉華於民國99年
    6月21日晚間九時許，在上開公寓大廈召開管理委員會議時
    ，因不滿李新生處理該大廈費用支出問題，竟基於公然侮辱
    之犯意，於不特定人或多數人得共見共聞之情況下，向李新
    生辱罵「一樣貪」等語，足生損害於李新生之名譽。案經李
    新生提出告訴，因認被告涉犯刑法第309條第1項之公然侮辱
    罪嫌。
二、證據能力：
    按被告以外之人於審判外之陳述，經當事人於審判程序同意
    作為證據，法院審酌該言詞陳述或書面陳述作成時之情況，
    認為適當者，亦得為證據；又當事人、代理人或辯護人於法
    院調查證據時，知有第一百五十九條第一項不得為證據之情
    形，而未於言詞辯論終結前聲明異議者，視為有前項之同意
    。刑事訴訟法第159條之5第1項、第2項分別定有明文。查檢
    察官、被告於本院審理時對卷內之審判外之供述迄至本院辯
    論終結前均未提出異議，且依卷內資料審酌上開資料作成時
    之情況，亦認為並未有何違背法律或其他相關規定之情事，
    而應認為適當，是依刑事訴訟法第159條之5第2項之規定，
    應認有證據能力，自得引為判決之依據。
三、按犯罪事實應依證據認定之，無證據不得認定犯罪事實；又
    不能證明被犯罪者，應諭知無罪之判決，刑事訴訟法第154
    條第2項、第301條第1項分別定有明文。再認定被告有罪之
    事實，應憑證據，如未能發現相當之證據，或證據不足以證
    明，自不能以推測或擬制之方法，以為裁判之基礎；且認定
    犯罪事實所憑之證據，其為訴訟上之證明，須達於通常一般
    人均不致有所懷疑，而得確信其為真實之程度者，始得據為
    有罪之認定，倘其證明尚未達到此一程度而有合理之懷疑存
    在時，尚難為有罪之認定基礎；苟積極證據不足以為不利於
    被告事實之認定，即應為有利於被告之認定，更不必有何有
    利之證據，最高法院30年上字第816號、40年台上字第86號
    、76年台上字第4986號分別著有判例可資參照。再按告訴人
    之指訴，須無瑕疵可指，且就其他方面調查，又與事實相符
    ，始足採為認定犯罪事實之憑證。苟積極證據不足證明犯罪
    事實，被告之抗辯或反證縱屬虛偽，仍不能以此資為積極證
    據應予採信之理由，而應為被告有利之認定（最高法院70年
    台上字第381號、30年上字第482、816號判例參照）。
四、本件檢察官認被告潘莉華涉犯公然侮辱罪嫌，無非係以：告
    訴人李新生之供述，證人羅正明、王永財之證述及會議當時
    之錄音光碟與會議紀錄等資為依據。訊據被告固坦承於上揭
    時、地，確有參加會議並發言，但堅詞否認有何上開犯行，
    辯稱：伊係說「你這樣做也一樣貪」，並非說「李新生一樣
    貪」及伊並無辱罵被害人之意思等語，並於本院審理時當庭
    提出錄音帶為證。
五、經查：
(一)按公然侮辱罪，在保護個人經營社會生活之人格評價，其要
    件在客觀上，須不特定多數人得以共見共聞之狀態下，以言
    語或舉動，未指明具體事實，做出足以貶損他人社會評價之
    輕蔑行為。主觀上，尚須行為人須出於侮辱故意所為。又稱
    善意者，乃惡意之對，係指行為人心意之初動，並無惡害於
    他人之故意者而言。稱「可受公評之事」，係指依其事件性
    質與影響，應受公眾之評論評斷或批評者而言，至於是否屬
    可受公評之事，其標準如何，則應就具體之事件，以客觀之
    態度，社會公眾之認知及地方習俗等資為審認，一般而言，
    凡涉及國家社會或多數人之利益者，皆屬之；稱「適當之評
    論」，即其評論不偏激而中肯，未逾越必要範圍之程度者而
    言，至其標準仍應就社會一般之通念，以客觀之標準決定之
    。
(二)
  (1)告訴人李新生指訴被告涉有公然侮辱犯行，並提出臺南市長
    榮新城第三屆公寓大廈管理委員會六月份委員會會議當時之
    錄音光碟為証據，該錄音光碟經原審當庭勘驗結果，內容如
    下:「
    李新生：現在清潔工，還有清潔工，現在都不想幹，真的不
            想幹，因為我們所負擔給他的工作，其實工作是太
            大了，所以我在想，我自己提議，當然要經過各位
            同意，看各位有沒有意見，我們是不是給他每個月
            加點錢，加點錢給他們，然後第二個呢?第二個呢
            …。
    潘莉華：這不是已經在裡面了嗎?這不是保全公司已經在裡
            面了嗎?還要我們再加錢?
    李新生：你閉嘴你閉嘴。
    潘莉華：我閉什麼嘴啊(拍桌聲)，我是區分所有權人，講我
            閉什麼嘴啊!我不能提出我意見啊!
    李新生：你可以啊!
    潘莉華：那我跟你講說你已經在保全公司裡面，已經全部都
            包裡面，你還加什麼錢?
    李新生：保全公司我跟你講啊，沒關係，我跟你講，以前保
            全公司61萬是所有員工的勞健保是我們出錢的各位
            ，不是保全公司出哦，各位搞清楚哦，是我們出錢
            的哦!
    潘莉華：那當初就要寫清楚啊!寫清楚啊!
    李新生：欸，是我們出錢的哦!
    潘莉華：你要寫清楚啊!你的合約要寫清楚啊!(敲桌聲)
    李新生：你是誰欸?
    潘莉華：你是誰啊，你是誰啊!
    李新生：好，好，你聲音太，聲音大。
    潘莉華：我是區分所有權人!(拍桌聲)
    李新生：你聲音大。
    潘莉華：我聲音大怎麼樣?!
    李新生：對啊，區分所有權人啊，每天在管理室，所以七百
            萬不見了啦。
    潘莉華：什麼不見，是誰說的?!(後面聽不清楚)
    李新生：當然啦，當然啦，我當然講啊，有人幫你作證就OK
            啊!對不對！我指名道姓你啦，笑死人。
    潘莉華：笑死人。
    李新生：我講你名字了嗎?!
    1:10:47
    潘莉華：我告訴你你不要做到○○一樣貪啦，就是這樣子啦
             !
    李新生：太好啦，各位聽到囉，我一樣貪哦，各位聽好囉，
            好，咱們法院見。」
    ，有勘驗筆錄附卷可憑（原審卷第24至26頁），而勘驗筆錄
    中潘莉華所稱:「我告訴你你不要做到○○一樣貪啦，就是
    這樣子啦!」等語，其中○○係指「無法分辨何意」（參原
    審判決第二頁第五至六行），是對照發言前後內容以觀，此
    句話故可認係被告與告訴人前後對話固屬無訛，然是否針對
    告訴人指稱告訴人「一樣貪」，則非無疑。
  (2)雖證人即同日參加會議之委員王永財於偵查中供稱「當時潘
    莉華與李新生互相指責，潘莉華當時針對李新生講這句話，
    因為李新生有告潘莉華貪公款，所以潘莉華的意思，是對李
    新生說我貪你也貪。」等語（99年交查字第1580號偵卷第21
    至22頁），另證人即同日參加會議之委員羅正明於偵查中亦
    供稱「我是委員之一，也出席該會，我當場看到潘莉華與李
    新生二人對罵，潘莉華認為大樓基金七百多萬不見了，潘莉
    華當場對著李新生所說雖聽不清楚，但潘莉華的意思是說李
    新生"你也是一樣貪"。」等語（99年交查字第1580號偵卷第
    21頁），然證人王永財於同日偵訊時另供稱「我是委員之一
    ，有參加該次會議，錄音帶我只聽清楚"一樣貪"，但前面幾
    個字我聽不清楚」等語；另證人羅正明於同日偵訊時亦供稱
    只聽到有"一樣貪"，前面有幾個字我聽不清楚。」等語（99
    年交查字第1580號偵卷第21至22頁），是證人王永財、羅正
    明既證稱只聽到「"一樣貪"」等字，而對之前之話語並不清
    楚之情形下，其等對被告前揭言語，是否確有侮辱告訴人李
    新生之意，所為之判斷，是否真實，即非無疑。乃證人王永
    財、羅正明竟仍證稱被告係針對告訴人指稱告訴人「一樣貪
    」云云，顯難遽採為不利於被告之證據。
(三)又查，被告於本院審理時另提出其向長榮新城第三屆公寓大
    廈管理委員會調閱之該次會議錄音帶存檔拷貝的錄音帶，經
    本院當庭勘驗結果：錄音內容的確有：「【你這樣做也一樣
    貪】」這句話，有勘驗筆錄可證（見本院卷第55頁），足見
    被告辯稱伊係說「你這樣做也一樣貪」，並非說「李新生一
    樣貪」一節，尚非無據；再參酌前揭原審之勘驗內容前後對
    話可知，被告雖在會議進行中，向告訴人回稱【你這樣做也
    一樣貪】之言詞，惟係在告訴人於管理委員會會議中提議對
    清潔人員加薪乙事所為之言論，即就告訴人處理大廈費用支
    出問題表示意見，則被告所用【你這樣做也一樣貪】之用語
    顯係針對是否應對清潔人員加薪乙情為評論，並非泛予指稱
    告訴人不擇手段的求取財物或占取不正當利益，亦非對告訴
    人之人格而為貶抑至明，又因此事係涉公寓大廈住戶之權益
    ，而得為討論，自難認被告有公然侮辱告訴人之故意。是被
    告辯稱伊係因告訴人提及是否對清潔工加薪乙情，而提出質
    疑，並與告訴人發生口角，伊並非針對告訴人及伊並無侮辱
    告訴人之犯意等語，尚屬可採。
六、綜上所述，被告雖有對告訴人為【你這樣做也一樣貪】之言
    詞，但綜合全卷証據資料，尚難認被告有公然侮辱告訴人之
    犯意；是本件依檢察官所舉及卷內所有直接、間接之證據，
    既均尚未達到使通常一般人均不致有所懷疑，而得確信其為
    真實之程度，亦即本件既仍有合理之懷疑存在，揆諸前開法
    條規定及判例要旨，自不得遽認被告有何公然侮辱之犯行。
    此外，本院復查無其他積極證據足以證明被告確有公訴意旨
    所指上開犯行，其犯罪自屬不能證明，原審未加詳查，認被
    告有公然侮辱犯行，容有未洽，被告上訴否認犯罪，為有理
    由，自應由本院將原判決予以撤銷，依法諭知被告無罪之判
    決。
七、據上論結，應依刑事訴訟法第369條第1項前段、第364條、
    第301條第1項，判決如主文。
本案經檢察官羅清溪到庭執行職務。
中    華    民    國   100    年    5     月    3     日
                  刑事第四庭    審判長法  官    吳志誠
                                      法  官    彭喜有
                                      法  官    羅心芳
以上正本證明與原本無異。
不得上訴。
                                      書記官    劉清洪
中    華    民    國   100    年    5     月    3     日